【裁判字號】    98,上易,1532
【裁判日期】    980827
【裁判案由】    妨害名譽
【裁判全文】
臺灣高等法院刑事判決                98年度上易字第1532號
上  訴  人
即  被  告  甲○○
選任辯護人  陳清茂律師
上列上訴人因妨害名譽案件，不服臺灣臺北地方法院97年度易字
第3549號中華民國98年5月25日第一審判決（起訴案號：臺灣臺
北地方法院檢察署97年度偵字第17983號），提起上訴，本院判
決如下：
    主  文
上訴駁回。
    事  實
一、甲○○意圖散布於眾，基於妨害名譽之犯意，先於民國96年
    12月21日，在臺北市松山區○○○路○段「海霸王餐廳」聚
    餐場合，向丙○○傳述乙○○與黃文德有不可告人之男女曖
    昧關係，復於96年底及97年4月間，承繼上開妨害名譽接續
    犯意，以其位於臺北市○○區○○街142巷16之1號5樓住處
    電話、行動電話等，分別撥打與戊○○及丁○○等，亦傳述
    乙○○與黃文德有不可告人之男女曖昧關係、半夜常跑去找
    黃文德等顯與公共利益無關之言論，致毀損乙○○及黃文德
    之名譽（黃文德部分未具告訴及起訴）。
二、案經乙○○訴由臺北市政府警察局松山分局報告臺灣臺北地
    方法院檢察署檢察官偵查後，聲請以簡易判決處刑，原審認
    為不宜，改依通常程序審理。
    理  由
壹、證據能力有無之判斷：
    本件認定事實所引用之本件卷內所有卷證資料（包含人證與
    文書證據、物證等證據），並無證據證明係公務員違背法定
    程序所取得；而檢察官、被告對本院提示之卷證，亦均表示
    同意作為證據等語在卷（見本院卷第21頁），且卷內之文書
    證據及證人於審判外之陳述，亦無刑事訴訟法第159條之4之
    顯有不可信之情況與不得作為證據之情形，且被告未曾提及
    檢察官在偵查時，有任何不法取供之情形，且客觀上並無顯
    不可信之情況。綜上，依刑事訴訟法第159條至159條之5之
    規定，本件認定事實所引用之本件卷證所有證據（包含人證
    與文書證據、物證等證據），均有證據能力，合先敘明。
貳、實體方面：
一、訊據上訴人即被告甲○○固坦承有於前揭時地分別與丙○○
    見面講話、與戊○○、丁○○2人電話聯絡之事實，惟矢口
    否認有何誹謗犯行，辯稱：伊沒有講過乙○○與黃文德有不
    可告人之男女曖昧關係，也沒有主動與丙○○、戊○○、丁○○說乙○○與黃文德有曖昧關係，而且伊與戊○○前揭聯
    絡，係戊○○打電話給伊的，別人問伊時，伊是說不知道云
    云。惟查：前揭事實，業據(1)證人丙○○於警詢、檢察事務
    官訊問及原審審理時分別證稱：「（被告甲○○有無向妳說
    過有關乙○○及黃文德女士2人之間的任何負面言論？）有
    的」、「（於何時、地？談論內容為何？）大約在96年底、
    97年初的時候，那時候是立委選舉期間，南京東路5段底的
    海霸王餐廳一個餐會上，甲○○告訴我說，告訴人乙○○及
    黃文德女士之間有曖昧關係，並且時常深夜開車去黃文德家
    ，若找不到黃文德女士時，即亂按喇叭影響社區安寧等」、
    「（據妳所知，告訴人乙○○及黃文德女士是否為交往中的
    男女關係？）我不知道他們的關係為何，只是大家都認識」
    ；「（96年底是否有與被告甲○○碰面？）詳細時間我忘記
    了，只確定是在97年的立法委員選舉前一個選舉的餐會，地
    點是南京東路5段的海霸王餐廳，是甲○○找我的，主要是
    討論98教綱的問題，大約有7、8個人聚成一桌用餐，都是小
    學的家長」、「因為我當天到的比較早，被告陸就跑過來單
    獨跟我講話，我就問她說為何黃文德沒來，他就跟我講說黃
    文德跟乙○○有曖昧關係，還說乙○○時常在晚間去黃文德
    家裡，如果遇到黃文德晚回來，都會大按喇叭。當時我聽到
    時，覺得很驚訝，我覺得這是不可能的事情，我跟黃文德很
    熟」、「（在海霸王餐廳那次，是不是你主動跟甲○○說『
    黃文德跟乙○○好像很要好？』）沒有。當時他過來跟我講
    話說，我只問她說『阿德怎麼沒有來？』，甲○○回答說阿
    德不會來，接著就對我講黃文德與乙○○有曖昧關係的言詞
    」；「（你之前在警局、偵查時所作的筆錄是否實在？）實
    在」、「 (被告有跟你說哪些與乙○○有關的內容？）被告
    說很多，我覺得就是講乙○○與黃文德有曖昧，例如乙○○
    很晚到還會到黃文德家按喇叭，阿德管他管的很緊，除這些
    還有講其他的，我沒有記很多」、「我是問她阿德為何沒有
    來，她就主動說這些事」、「我想被告所講的，一般人聽起
    來就是有曖昧關係，我聽到這訊息我很難過，因為我不知道
    如何去問我的好朋友黃文德，她如何去做這個事情，因為我
    聽了都會信以為真」等語（見偵查卷第12頁至第13頁、第35
    頁至第36頁、原審卷第61頁反面至第62頁反面）。(2)證人戊○○於警詢、檢察事務官訊問及原審審理時證述：「（被告
    甲○○有無向妳提及過有關毀損乙○○名譽之言語？）有的
    」、「約在96年12月份及97年3、4月份在電話中有提過有關
    毀損乙○○名譽之言語，內容大約是說乙○○與黃文德女士
    之間有不可告人的男女關係，又提到乙○○的老婆打電話給
    甲○○，並向陸女哭訴乙○○與黃文德女士之間的事，並說
    乙○○常常半夜跑去找黃文德女士……等等」；「（96年12
    月底及97年3、4月陸有無打電話給你？）有，都是打000000
    0000這支手機給我。96年12月打給我，有提及乙○○常半夜
    去找黃文德，有指涉乙○○及黃文德之間有男女的關係。另
    外在97年3、4月間也有提到類似的乙○○半夜跑去找黃文德
    的話題」、「（被告有無提及乙○○的太太打電話給她？）
    有。也對我表示乙○○的太太哭訴乙○○與黃文德之間的關
    係」；「（你在警局、偵查中所作的筆錄是否實在？）實在
    」、「（你在警局、偵查中有提到被告打電話跟你提及乙○○的事情時間為何？）應該是96年底」、「（96年底被告打
    電話跟你說乙○○的什麼事情？）……後來又提到乙○○與
    黃文德之間走得很近，乙○○在深夜都會到黃文德那裡去找
    黃文德，大概鄰居都在反應，乙○○那麼晚去找黃文德，大
    概開車去會吵到鄰居，也認為黃文德已離婚，會影響到他的
    名譽，被告還跟我提到他們被告與黃文德很好，黃文德一大
    早會去乙○○的辦公室幫乙○○跑業務、送早餐，我聽過就
    算了」、「（你在警局提到被告有跟你說乙○○老婆打電話
    跟他哭訴乙○○與黃文德的事情，是否如此？）是的，大約
    12月份時跟我說的」、「（剛才提到乙○○的太太有向被告
    哭訴的事情，哭訴的內容？）被告說乙○○的太太會打電話
    跟他說乙○○與黃文德的事情，我跟被告說這事情我不知道
    ，你也不要跟我說，她跟你講與我無關，我不想去管那麼多
    有的沒有的，大概是說跟我說乙○○晚上會出去，乙○○跟
    黃文德兩個人很好，兩個人晚上常常出去這樣」等語（見偵
    查卷第8頁至第9頁、第40頁至第41頁、原審卷第65頁至第66
    頁）。(3)證人丁○○於警詢、檢察事務官訊問及原審審理時
    分別證稱：「（被告甲○○有無向你提過有關毀損告訴人乙○○名譽的言論？）有的」、「（於何時、地？內容為何？
    ）約在97年4月份的時候，陸女是以電話向我提的，當時我
    暫住在我友人家，陸女第一次來電時我在睡覺，所以我於隔
    天回撥給她，她……另也指稱乙○○與黃文德女士間有曖昧
    關係」；「……直到今年四月中旬的每一個星期五的晚上十
    一點左右，他（甲○○）突然打電話給我說他很生氣，睡不
    著，我表示我很累，希望明天再說，翌日我就打電話給被告
    陸，被告就接著說……第二點，甲○○說：『鯤義及文德的
    關係，不用說大家都知道，是台面下的關係』」、「（你聽
    到這句話『鯤義及文德的關係，不用說大家都知道，是台面
    下的關係』的感覺是什麼？）我個人覺得甲○○是在暗指黃
    文德及乙○○有曖昧關係」；「（你在警局、偵查中所作的
    筆錄是否實在？）實在」、「（你在筆錄中提到被告有打電
    話跟你提及乙○○的事情，被告在電話中跟你講的事情是何
    事？）那天我是借住在朋友家，被告打兩通電話來，時間大
    約在深夜，詳細幾點不記得，第一通被告打手機給我，我跟
    他說我很累有何事第二天在打給我，後來隔天約在傍晚時，
    我回撥給被告，被告說她覺得很氣，她說……再來被告說文
    德與鯤義的關係，檯面下不用講大家都知道，當下我聽到的
    心裡反應是說黃文德與乙○○有曖昧的意思……」等語綦詳
    （見偵查卷第10頁至第11頁、第36頁、原審卷第63頁反面）
    ，且互核相符。而前揭證人事後均有向告訴人乙○○表示聽
    聞被告傳述上開言詞一節，亦據證人即告訴人乙○○證述在
    卷（見偵查卷第14頁至第17頁、第37頁）。況參以證人庚○○於原審審理時所述：「（被告問：你有無曾經向我提過乙○○有外遇的事情？）有」等語（見原審卷第99頁反面），
    益徵被告非無端對前揭證人傳述黃文德與乙○○間有曖昧關
    係。是被告辯稱伊並未向證人丙○○、戊○○、丁○○等人
    傳述前揭言詞云云，自無可採。而告訴人乙○○當時尚有婚
    姻關係，亦據證人即告訴人乙○○之妻庚○○於原審審理時
    證述在卷（見原審卷第99頁反面），且告訴人當時之國民身
    分證配偶欄亦載明配偶係庚○○，亦有該告訴人國民身分證
    影本1件附卷可稽（見偵查卷第21頁）。是被告既對於前揭
    證人指摘有配偶之告訴人乙○○時常深夜開車去友人黃文德
    女士家，若黃文德女士晚歸，即亂按喇叭影響社區安寧等等
    曖昧關係，顯係已明確指稱告訴人乙○○與黃文德女士間有
    不正常男女關係，並非指摘不明或僅係證人個人判斷。況證
    人庚○○既曾向被告提過乙○○有外遇，已如前述，顯見被
    告所述告訴人乙○○與黃文德間之曖昧關係，即指不正常男
    女關係無訛。是被告向證人丙○○、丁○○、戊○○所傳述
    之前揭情事，應已足以毀損乙○○之名譽。又證人己○○於
    前揭時地並未聽聞被告與丙○○之對話，雖據其於原審審理
    時證稱：「當天在餐桌上我沒有聽見你跟丙○○的對話，也
    沒有聽見妳與丙○○談論乙○○的事情」等語在卷（見原審
    卷第98頁反面），惟其亦同時證稱：「當天在餐桌我的時間
    有限，不可能長久留在一個地方，我有到處去跟認識的人談
    天」等語（見原審卷第98頁反面），可知己○○並未全程陪
    同被告及丙○○用餐，故己○○前揭證詞尚無從憑為有利於
    被告之認定。又證人庚○○有向被告提過乙○○有外遇，固
    如前述，然乙○○與黃文德是否有不正常男女間曖昧關係，
    為私德範圍之事項，而與公共利益無關，是即使被告能證明
    其所誹謗之事為真實，亦不能不罰，況綜合全部卷證，亦僅
    能證明被告指摘之前揭乙○○、黃文德間之曖昧關係，係聽
    聞自告訴人乙○○之妻庚○○，尚不能證明所誹謗之事為真
    實。綜上所述，被告前揭所辯，要無可採。本件事證明確，
    被告犯行，洵堪認定。
二、核被告所為，係犯刑法第310條第1項之誹謗罪。被告3次妨
    害名譽行為，均係基於一個誹謗犯意接續為之，為刑法接續
    犯而論以一罪。原審以被告所為事證明確，適用刑法第310
    條第1項、第41條第1項前段，刑法施行法第1條之1，併審酌
    被告並無前科，有本院被告前案紀錄表1件附卷可稽，素行
    尚可，身為智識健全之成年人，恣意誹謗告訴人，毀損告訴
    人之人格及名譽，造成之損害不小，再參酌被告犯罪手段尚
    屬平和，暨犯後否認犯行，態度欠佳等一切情狀，量處有期
    徒刑3月，並諭知易科罰金之折算標準。經核其認事用法及
    量刑均無不當，被告上訴意旨，以其並無為前揭言論，自不
    構成妨害名譽罪，原判決未詳敘被告如何以「不可告人之男
    女曖昧關係」作為被告犯罪行為，云云為由，指摘原審判決
    不當，然此均經本院於前開理由予以指駁說明，是被告之上
    訴並無理由，應予駁回。
據上論斷，應依刑事訴訟法第368條，判決如主文。
本案經檢察官李叔芬到庭執行職務。
中    華    民    國    98    年    8     月    27    日
                  刑事第二十二庭審判長法  官  江振義
                                      法  官  洪于智
                                      法  官  李麗珠
以上正本證明與原本無異。
不得上訴。
                                      書記官  陳禹任
中    華    民    國    98    年    8     月    28    日


司法院資訊處製作；財團法人民間司法改革基金會備份。
